台灣基隆地方法院刑事判決　　　　　　　 94年度訴字第802號
公　訴　人　台灣基隆地方法院檢察署檢察官
被　　　告　甲○○
　　　　　　　　　　國民
　　　　　　　　　　（在台灣基隆看守所羈押中）
上列被告因妨害兵役案件，經檢察官提起公訴（94年度偵緝字第
313──94年度偵字第2830號通緝），本院合議庭評議由受命法
官獨任進行簡式審判程序，並判決如下：
    主  文
甲○○意圖避免臨時召集，而有應受召集，無故逾入營期限二日
行為，處有期徒刑陸月；如易科罰金，以參佰元折算壹日；褫奪
公權壹年。
    事  實
一、犯罪事實
    甲○○曾於九十一年六月間，因違反妨害兵役治罪條例案件
    ，經台灣台南地方法院判處有期徒刑六月，褫奪公權二年，
    緩刑三年確定。嗣又於九十二年十一月間，因違反同條例案
    件，經本院判處有期徒刑八月，褫奪公權二年確定。前案之
    緩刑因而撤銷，自九十三年三月二十七日起，兩案合併執行
    ，而於九十四年二月六日，因縮短刑期而假釋出獄，假釋中
    付保護管束至九十四年五月二日為止。甲○○於假釋出獄後
    ，屬於基隆市後備司令部因案「停役原因消滅回役」而「臨
    時召集」補服役期之應召員。詎其於假釋期間內之九十四年
    四月十二日下午四時許，在其基隆市○○區○○路六五六巷
    三十五之四號一樓之住處，親自簽收基隆市後備司令部臨時
    召集令通知書後，應受召集，竟不依規定於同月十八日，前
    往陸軍六軍團龍翔營區報告，無故逾入營期限二日。
二、移送經過
    案經基隆市後備司令部移送台灣基隆地方法院檢察署檢察官
    偵查起訴。
    理  由
壹、簡式審判
一、法律規定
    按除簡式審判及簡易程序案件外，第一審應進行合議審判，
    民國九十二年二月六日公布並於九十二年九月一日全面施行
    之刑事訴訟法第二百八十四條之一定有明文。其次，除被告
    所犯為死刑、無期徒刑、最輕本刑為三年以上有期徒刑之罪
    ，或高等法院管轄第一審案件者外，於前條第一項準備程序
    進行中，被告先就被訴事實為有罪之陳述時，審判長得告知
    被告簡式審判程序之旨，並聽取當事人、代理人、辯護人及
    輔佐人之意見後，裁定進行簡式審判程序，修正後刑事訴訟
    法第二百七十三條之一第一項亦規定甚詳。其次，依修正後
    刑事訴訟法第二百七十三條之二之規定，簡式審判程序之證
    據調查，不受第一百五十九條第一項（傳聞法則）、第一百
    六十一條之二（當事人陳述意見）、第一百六十一條之三（
    自白最後調查）、第一百六十三條之一（當事人聲請調查證
    據）及第一百六十四條至第一百七十條（物證、書證調查、
    交互詰問規則）規定之限制。申言之，自九十二年九月一日
    起，我國刑事訴訟制度改為三分法：其一，輕罪案件，檢察
    官以「聲請簡易判決處刑書」聲請法院以簡易判決處刑者，
    法院得不經言詞辯論，逕為有罪之簡易判決。其二，檢察官
    起訴非強制辯護案件而被告認罪者，法院得裁定以受命法官
    一人進行簡式審判，其程序略如刑事訴訟法修正前獨任法官
    所進行之通常審判程序。其三，檢察官起訴之強制辯護案件
    或非強制辯護案件而被告否認全部或一部之犯罪者，法院應
    進行合議審判，適用修正後刑事訴訟法，進行交互詰問之通
    常審判程序。
二、本案情形
    經查：被告甲○○被起訴之罪名為妨害兵役治罪條例第五條
    第五款之罪，其法定刑為五年以下有期徒刑，並非前述強制
    合議之案件，而被告於九十四年十月五日之準備程序進行中
    ，就被訴事實為有罪之陳述，經審判長告知簡式審判程序之
    旨，並聽取當事人之意見後，本院認為適合由受命法官獨任
    進行簡式審判，業經裁定確定在案。
貳、事實認定
一、心證形成
    右揭事實，業據被告自白不諱，並有基隆市後備司令部臨時
    召集令受領回執一紙及基隆市後備司令部回役人員報到清冊
    一冊在卷可稽。被告既於九十四年四月十二日下午四時親自
    收受召集令，理應知悉應於同月十八日前往指定營區報到，
    詎其應受召集，竟無故逾入營期限二日以上，堪認其係意圖
    避免臨時召集無疑。準此以觀，足見被告之自白與事實相符
    ，可以採信，其犯行洵堪認定。
參、法律適用
一、所犯罪名
    核被告所為，係犯妨害兵役治罪條例第五條第五款之意圖避
    免臨時召集，而有「應受召集，無故逾入營期限二日」行為
    之罪。
二、不作為犯
    被告為應受召集之人，依法負有按時入營之義務。其拒不入
    營逾規定之期限，是為故意不作為之不作為犯，且為純正不
    作為犯。
三、主文寫作
    查妨害兵役治罪條例第五條第一項第五款規定為：「意圖避
    免動員召集或臨時召集，而有下列行為之一者，處五年以下
    有期徒刑：五、應受召集，無故逾入營期限二日者。」在本
    案情形，其主觀不法構成要件要素係「意圖避免臨時召集」
    ；其義務前提係「應受召集」，構成要件行為之不作為係「
    無故逾入營期限二日」。在主文寫作上，依傳統套用之習慣
    ，通常寫為「甲○○意圖避免臨時召集，而應受召集，無故
    逾入營期限二日，處有期徒刑陸月」云云；然則，此一記載
    方式，容易讓人對於「甲○○意圖避免臨時召集，而應受召
    集」一段感到不解；若將其應受召集之義務記載在前，而為
    「甲○○應受召集，意圖避免臨時召集，而無故逾入營期限
    二日，處有期徒刑陸月」云云，即一目了然而無爭議，惟此
    一寫作方式又不合於司法實務常年之習慣。因此，若要不違
    反司法實務之習慣，唯有更精細套用其法條，而以「甲○○
    意圖避免臨時召集，而有應受召集，無故逾入營期限二日行
    為，處有期徒刑陸月」為主文，使得「應受召集，無故逾入
    營期限二日」作為其「行為」之修飾詞，在文法及閱讀上，
    才不致有所爭議。
肆、違憲審查
一、憲法原則
１、人性尊嚴原則
    其次，德國基本法第一條第一項規定：「人性尊嚴不可侵犯
    。尊重及保護人性尊嚴，乃所有國家權力機構之義務。」依
    據國民主權原理，國民是國家主人，其人性尊嚴不可侵犯。
    尊重及保護其人性尊嚴，實係行政、立法、司法機關之義務
    。就刑事立法而言，若無法益侵害或法益危險之行為而予以
    犯罪化，或較輕責任之行為而賦予重刑罰之處罰，即是違背
    人性尊嚴原則，而為違憲之立法。
２、比例原則
    按一般認為比例原則之內涵，係適當性原則、必要性原則及
    比例性原則三項。事實上，比例原則可分為二層次，其一須
    「適當」，其次須「相當」。就刑法而言，所謂適當，是指
    其犯罪化而處以刑罰為適當。所謂相當即不過量，所謂不過
    量乃指侵害最小，是指犯罪化後所賦予之刑罰種類為相當，
    為不過量，為侵害最小。因此，若要簡而言之，比例原則之
    必要性原則及比例性原則，可以合而為一，姑且名之曰相當
    性原則。若其犯罪化而犯以刑罰之立法並不適當，即是不合
    適當性原則，進而違背比例原則。若其犯罪化之立法適當，
    而其刑罰種類之賦予並不相當，即是不合相當性原則，進而
    無論其為過重或過輕，皆是違背比例原則之立法。
３、法益原則
    據比例原則中之適當性原則之要求，國家刑罰權之行使，應
    限於必要之干預；能以其他手段而達成目的時，則應放棄刑
    罰。此謂之刑罰之「最後手段性」，亦即刑罰謙抑原則之表
    現。欲知其犯罪化之立法是否合乎適當性原則適當，必須求
    諸於法益原則。因此，比例原則中之「適當性原則」，可以
    導出刑事立法上之「法益原則」。申言之，刑事立法上之「
    法益原則」要求任何行為要加以犯罪化，必因其法益受到侵
    害或危險。蓋刑事立法之核心，在於其所保護之法益。刑法
    之任務，在於法益之保護。無法益保護，無刑法可言；亦即
    無法益受到侵害或危險，則無施以刑罰之必要。行為如未造
    成「法益侵害」或「法益危險」，則無將之犯罪化之必要。
    在法益侵害，為「實害犯」；在法益危險，為「危險犯」。
    再者，法益本身依其價值評價之強度，而呈現法益位階。生
    命、身體、自由、名譽、財產五者，按其順序，而高低位階
    化。生命法益最高，其次身體法益，其次自由法益，其次名
    譽法益，而財產法益最低。此五種傳統法益，稱之為「個人
    法益」。在個人法益以外之法益，即「超個人法益」或「一
    般法益」、「團體法益」、「整體法益」，亦必須其與個人
    法益具有關連性者，始得為刑法所保護之一般法益。所謂危
    險犯，亦即行為人之行為造成法益危險，尚未至法益侵害，
    亦立法予以犯罪化。以最高位階之生命法益言之，刑法之有
    預備殺人罪、預備放火罪、預備強盜罪、預備擄人勒贖罪，
    均因其行為已造成生命法益之危險；否則，各該罪即無設預
    備犯之必要。如係單純身體、自由、名譽、財產之法益危險
    行為，則未曾設預備犯而加以犯罪化。
４、罪刑相當原則
    在犯罪化之立法之後，其刑罰種類之賦予是否合乎行為之罪
    責，亦即是否罪刑相當，乃刑罰相當性之問題。申言之，欲
    知其犯罪化之立法是否合乎適當性原則適當，必須求於罪刑
    相當原則。因此，比例原則中之「適當性原則」，可以導出
    刑事立法上之「罪刑相當原則」。如前所述，就刑法而言，
    所謂相當即不過量，所謂不過量乃指侵害最小，是指犯罪化
    後所賦予之刑罰種類為相當，為不過量，為侵害最小。因此
    ，法定刑之刑罰種類及自由刑之刑度輕重，必須與其行為責
    任之輕重相當，亦即在具有相當性時，始得為該種刑罰之賦
    予或該級刑度之訂定。如此，其刑罰之賦予始為合乎「罪責
    原則」，使其罪責與刑罰得以相適應而具有相當性，亦即立
    法上之「罪刑相當原則」。若其犯罪化之立法適當，而其刑
    罰種類之賦予並不相當，即是違背「罪刑相當原則」，自然
    不合相當性原則，進而無論其為過重或過輕，皆是違背比例
    原則之立法。
二、妨害兵役
１、罪之審查
    憲法規定人民有服兵役之義務，而實際上兵役規定，男子才
    有服兵役之義務。違背此義務者，依妨害兵役治罪條例處罰
    之。依妨害兵役治罪條例第二條第一項所列六款之規定：「
    本條例所稱之妨害兵役，指妨害下列各款而言：一、動員召
    集。二、臨時召集。三、常備兵、補充兵現役之徵集。四、
    預備軍官、預備士官之徵集、召集。五、國民兵之召集。六
    、教育召集、勤務召集、點閱召集。」第一項「所定次序」
    ，依同條第二項之規定，「為科刑輕重之標準」。準此以觀
    ，本案之臨時召集，其重要性僅次於動員召集。依兵役法第
    三十七條第一項規定：「後備軍人及補充兵應下列召集：一
    、動員召集：戰爭或非常事變時期，依作戰需要實施之。二
    、臨時召集：平時為現役補缺、停役原因消滅回役；戰時為
    人員補充或在軍事警備上有需要時實施之。」本案屬於停役
    原因消滅回役之臨時召集。在動員召集，因屬戰爭或非常事
    變時期有作戰之需要而實施；在戰時為人員補充或在軍事警
    備上有需要時實施之臨時召集，因非在平時，無從以常態之
    法益觀點論之，其犯罪化之特別立法猶有可說；然則，平時
    為現役補缺、停役原因消滅回役之臨時召集，因行為人違反
    規定之行為，並未對於任何之生命、身體、自由、名譽及財
    產法益產生侵害，亦未具有明顯而立即之危險存在，並無犯
    罪化立法之必要，何況是其他後次序之各款妨害兵役情形！
    因此，本案情形之停役原因消滅回役之臨時召集，其違背之
    行為並無法益侵害或法益危險存在，其犯罪化之立法違背刑
    罰最後手段原則，不合法益原則，則其刑罰之賦予違背適當
    性原則，自然不合比例原則，應為違憲之立法。
２、刑之審查
    本罪之法定刑為為上五年以下有期徒刑，為單一刑罰種類，
    不過一定期間之自由刑剝奪，然則，其犯罪化之立法既屬誤
    會，已如前述，其自由刑之剝奪自無正當性可言。被告之入
    監而剝奪自由，自屬以刑罰代替行政罰，違背刑罰最後手段
    原則，自然違背人性尊嚴原則，而為違憲之立法。
伍、刑罰裁量
一、罪刑相當原則
１、自刑罰理論觀之
    就刑罰之報應理論言之，刑罰係以其具有痛苦性之本質，來
    均衡具有不法本質之犯罪，藉以衡平行為人之罪責，使行為
    人得因責任抵償而贖罪，而社會正義得以實現義，是故強調
    「刑罰之輕重應與罪責之輕重成比例」。其報應之內容即為
    自由之剝奪，亦即有期徒刑之相加，而監獄即為執行報應之
    場所。再就特別預防理論言之，受刑人之犯罪係社會化過程
    之障礙，應使其在監執行，以接受再教育而求其再社會化。
    復就一般預防理論觀之，以對受刑人之施以刑罰，作為威嚇
    他人之手段，不過刑罰之附帶作用，並非其主要目的。
２、自憲法原則觀之
    依據前述人性尊嚴原則，「人性尊嚴不可侵犯。尊重及保護
    人性尊嚴，乃所有國家權力機構之義務。」在被告之行為責
    任確定後，其刑罰種類之賦予或自由刑之量定，均應相當而
    不可過量，否則即是違背比例原則中之相當性原則，自然不
    合司法上之「罪刑相當原則」。因此，刑事司法上之「罪刑
    相當原則」要求法官在量刑時，應依法益之位階，重所當重
    ，輕所當輕，必使罪得其刑而刑當其罪；不得重罪而輕判，
    或輕罪而重判；期使責任與刑罰得以相適應，而具有相當性
    。地藏十輪經（第三卷）云：「若犯重罪，應重治罰；若犯
    中罪，應中治罰；若犯輕罪，應輕治罰；令其慚愧，懺悔所
    犯。」其此之謂也！
二、刑罰裁量
１、主刑裁量
    為此，本院：１、審酌被告之品行、生活狀況、智識程度、
    犯罪之動機、目的、犯罪所生之危害、犯後之態度等一切情
    狀之後，２、再斟酌拘役並無教化功能，乃不具實益之刑罰
    種類，立法上以廢除為宜，以資符合自由刑單一化之要求；
    六月以下之短期自由刑，既難有教化作用，又易使受刑人感
    染惡習，除非被告有受其執行之特殊必要，否則尚無宣告之
    必要；如其宣告，應以緩刑或易科罰金而調和之等情，３、
    復考慮被告是否應施予刑罰並使之入監獄執行，應依刑罰理
    論及刑事政策而加以考量，斟酌重點在於被告有無執行剝奪
    其自由，並施以監獄之教化，以使其再社會化之必要性，４
    、並衡量被告曾於九十一年六月間，因違反妨害兵役治罪條
    例案件，經台灣台南地方法院判處有期徒刑六月，褫奪公權
    二年，緩刑三年確定。嗣又於九十二年十一月間，因違反同
    條例案件，經本院判處有期徒刑八月，褫奪公權二年確定。
    前案之緩刑因而撤銷，自九十三年三月二十七日起，兩案合
    併執行，甫於九十四年二月六日，因縮短刑期而假釋出獄等
    情，已如前述，並有台灣高等法院被告全國前案紀錄表在卷
    可稽，５、惟又特別考量本案之妨害兵役行為，並未侵害他
    人法益或危及他人之法益，如前所述，本無犯罪化而施以刑
    罰之必要，被告更無再社會化困難之問題，本院因而認為量
    處如主文所示之自由刑，可以使得量刑趨近合理化，爰宣告
    之，並諭知易科罰金之折算標準，以示儆懲。
２、從刑裁量
    被告既經判處有期徒刑六月以上，自應依同條例第二十三條
    之規定，併予宣告褫奪公權。本院參酌刑法第三十七條第二
    項之規定，認為宣告最低度之褫奪公權期間一年，即為已足
    。
陸、據上論斷
    應依刑事訴訟法第273條之1第1項、第299條第1項前段、修
    正後妨害兵役治罪條例第5條第5款、第23條、刑法第11條前
    段、第41條第1項前段、第37條第2項、罰金罰鍰提高標準條
    例第2條而判決如主文。
本案經檢察官曾淑婷到庭執行職務。
中　　華　　民　　國　　94　　年　　10  　月　　19    日
                  刑事第四庭法  官  陳  志  祥
以上正本證明與原本無異。
如不服本判決，應於收受送達後10日內，向本院提出上訴狀，敘
述上訴之理由，上訴於台灣高等法院，並應按他造當事人之人數
附具繕本。
中　　華　　民　　國　　94　　年　  10　　月　　19　　日
                            書記官  陸  清  敏
附錄：
妨害兵役治罪條例第5條第5款：
意圖避免動員召集或臨時召集，而有下列行為之一者，處五年以
下有期徒刑：
五　應受召集，無故逾入營期限二日者。
妨害兵役治罪條例第23條：
犯本條例之罪，處六月以上有期徒刑以上之刑者，並宣告褫奪公
權。
